---
title: "Modello di Regressione per il Consumo di Carburante"
author: "Analisi Statistica"
date: "`r Sys.Date()`"
---

```{r setup, include=FALSE}
knitr::opts_chunk$set(echo = TRUE, warning = FALSE, message = FALSE, fig.width = 10, fig.height = 6)
source("utils.R")
library(car)
library(lmtest)
```

# Obiettivo

Costruire un modello di regressione lineare multipla per predire il consumo di carburante (**mpg**) in funzione delle caratteristiche tecniche delle automobili.

# Caricamento dei Dati

```{r load-data}
auto <- read.table(file = "automobili.txt", header = TRUE, row.names = 1)
```

Il dataset contiene **`r nrow(auto)` osservazioni** e **`r ncol(auto)` variabili**.

```{r summary}
summary(auto)
```

## Preparazione dei Dati

Le variabili `vs` (tipo motore) e `am` (tipo cambio) sono binarie e vanno trattate come fattori.

```{r convert-factors}
auto$vs <- factor(auto$vs, levels = c(0, 1), labels = c("V-shaped", "Straight"))
auto$am <- factor(auto$am, levels = c(0, 1), labels = c("Automatico", "Manuale"))
```

# Analisi Esplorativa

## Distribuzione della Variabile Risposta

```{r mpg-distribution, fig.height=4}
par(mfrow = c(1, 2))
hist(auto$mpg, main = "Distribuzione di mpg", xlab = "mpg (miglia/gallone)",
     col = "steelblue", breaks = 10, probability = TRUE)
lines(density(auto$mpg), col = "red", lwd = 2)
boxplot(auto$mpg, main = "Boxplot di mpg", ylab = "mpg", col = "steelblue")
```

La variabile risposta mpg presenta una distribuzione approssimativamente simmetrica con media `r round(mean(auto$mpg), 2)` e deviazione standard `r round(sd(auto$mpg), 2)`.

## Correlazioni tra Variabili

```{r correlation}
auto_num <- auto[, sapply(auto, is.numeric)]
cor_mpg <- cor(auto_num)[, "mpg"]
sort(cor_mpg, decreasing = TRUE)
```

**Osservazione:** Le variabili più correlate con mpg sono:

- **wt** (peso): r = -0.87 (correlazione negativa forte)
- **cyl** (cilindri): r = -0.85
- **disp** (cilindrata): r = -0.85
- **hp** (potenza): r = -0.78

Queste correlazioni elevate tra predittori suggeriscono potenziali problemi di **multicollinearità**.

```{r pairs-plot, fig.width=12, fig.height=12}
plot.pairs(auto_num)
```

## Relazione con Variabili Categoriali

```{r categorical-analysis, fig.height=4}
par(mfrow = c(1, 2))
boxplot(mpg ~ vs, data = auto, main = "mpg per Tipo di Motore",
        xlab = "Tipo Motore", ylab = "mpg", col = c("tomato", "steelblue"))
boxplot(mpg ~ am, data = auto, main = "mpg per Tipo di Cambio",
        xlab = "Tipo Cambio", ylab = "mpg", col = c("tomato", "steelblue"))
```

```{r t-tests}
t.test(mpg ~ vs, data = auto)
t.test(mpg ~ am, data = auto)
```

Entrambe le variabili categoriali mostrano differenze significative nei consumi medi (p < 0.05).

# Modello Completo

Stimiamo un modello con tutte le variabili esplicative.

```{r full-model}
mod_full <- lm(mpg ~ ., data = auto)
summary(mod_full)
```

## Diagnosi: Multicollinearità

```{r vif-full}
vif_full <- vif(mod_full)
vif_full
```

```{r vif-plot, fig.height=4}
barplot(vif_full, main = "VIF - Modello Completo",
        col = ifelse(vif_full > 5, "tomato", "steelblue"),
        las = 2, ylab = "VIF")
abline(h = 5, col = "red", lty = 2, lwd = 2)
legend("topright", "Soglia VIF = 5", lty = 2, col = "red")
```

**Decisione statistica:** I valori di VIF mostrano grave multicollinearità:

- **disp**: VIF = 21.6 (> 5)
- **cyl**: VIF = 15.4 (> 5)
- **wt**: VIF = 15.2 (> 5)
- **hp**: VIF = 9.8 (> 5)

Questo spiega perché nel modello completo nessuna variabile risulta significativa nonostante l'R² elevato (0.87). La multicollinearità gonfia gli errori standard dei coefficienti, rendendo i test t poco affidabili.

**Conseguenza:** È necessario selezionare un sottoinsieme di variabili per eliminare la multicollinearità.

# Selezione del Modello

Utilizziamo la procedura **stepwise bidirezionale** basata sul criterio AIC.

```{r stepwise}
mod_step <- step(mod_full, direction = "both", trace = 0)
```

## Modello Selezionato

```{r selected-model}
summary(mod_step)
```

La procedura stepwise ha selezionato il modello:

$$\text{mpg} = \beta_0 + \beta_1 \cdot \text{wt} + \beta_2 \cdot \text{qsec} + \beta_3 \cdot \text{am} + \varepsilon$$

**Interpretazione dei coefficienti:**

| Variabile | Coefficiente | Interpretazione |
|-----------|--------------|-----------------|
| wt | -3.92 | A parità di altre condizioni, un aumento di 1000 libbre nel peso riduce il consumo di **3.92 mpg** |
| qsec | 1.23 | A parità di altre condizioni, un aumento di 1 secondo nel tempo sul quarto di miglio aumenta il consumo di **1.23 mpg** |
| am (Manuale) | 2.94 | A parità di altre condizioni, le auto con cambio manuale hanno un consumo superiore di **2.94 mpg** rispetto alle automatiche |

## Verifica Multicollinearità del Modello Selezionato

```{r vif-selected}
vif_step <- vif(mod_step)
vif_step
```

```{r vif-comparison, fig.height=4}
barplot(vif_step, main = "VIF - Modello Selezionato",
        col = "steelblue", las = 2, ylab = "VIF", ylim = c(0, 6))
abline(h = 5, col = "red", lty = 2, lwd = 2)
```

**Decisione statistica:** Tutti i VIF sono inferiori a 3, indicando assenza di multicollinearità nel modello selezionato. I coefficienti stimati sono ora affidabili.

## Confronto tra Modelli

```{r model-comparison}
comparison <- data.frame(
  Modello = c("Completo", "Selezionato"),
  R2_adj = c(summary(mod_full)$adj.r.squared, summary(mod_step)$adj.r.squared),
  AIC = c(AIC(mod_full), AIC(mod_step)),
  BIC = c(BIC(mod_full), BIC(mod_step)),
  RSE = c(summary(mod_full)$sigma, summary(mod_step)$sigma)
)
comparison
```

**Decisione statistica:** Il modello selezionato è preferibile perché:

1. **R² adjusted maggiore** (0.834 vs 0.807): spiega meglio la variabilità tenendo conto del numero di parametri
2. **AIC inferiore** (154.1 vs 163.7): miglior compromesso tra adattamento e complessità
3. **BIC inferiore** (161.4 vs 181.3): conferma la preferenza per il modello più parsimonioso
4. **RSE inferiore** (2.46 vs 2.65): errore di previsione più basso

# Diagnostica del Modello Selezionato

## Analisi Grafica dei Residui

```{r residual-plots, fig.height=8}
par(mfrow = c(2, 2))
plot(mod_step)
```

### Interpretazione dei Grafici

1. **Residuals vs Fitted:** I residui sono distribuiti casualmente attorno allo zero senza pattern evidenti. La linearità è rispettata.

2. **Normal Q-Q:** I punti seguono approssimativamente la diagonale, indicando normalità dei residui.

3. **Scale-Location:** La dispersione dei residui è relativamente costante. Non ci sono evidenze di eteroschedasticità.

4. **Residuals vs Leverage:** Nessuna osservazione supera la soglia della distanza di Cook (linee tratteggiate), quindi non ci sono punti influenti problematici.

## Test Formali sulle Assunzioni

### Test di Normalità (Shapiro-Wilk)

$H_0$: I residui seguono una distribuzione normale

```{r shapiro-test}
shapiro.test(residuals(mod_step))
```

**Decisione statistica:** Con p-value = 0.080 > 0.05, **non rifiutiamo** l'ipotesi nulla di normalità al livello di significatività del 5%. I residui possono essere considerati normalmente distribuiti.

### Test di Omoschedasticità (Breusch-Pagan)

$H_0$: La varianza dei residui è costante (omoschedasticità)

```{r bp-test}
bptest(mod_step)
```

**Decisione statistica:** Con p-value = 0.103 > 0.05, **non rifiutiamo** l'ipotesi nulla di omoschedasticità. La varianza dei residui può essere considerata costante.

## Intervalli di Confidenza dei Coefficienti

```{r confidence-intervals}
confint(mod_step, level = 0.95)
```

**Osservazione:** Tutti gli intervalli di confidenza al 95% non contengono lo zero (tranne l'intercetta), confermando la significatività dei predittori.

# Capacità Predittiva

```{r prediction-example}
# Esempio di previsione per un'auto con caratteristiche specifiche
nuova_auto <- data.frame(wt = 3.0, qsec = 18, am = factor("Manuale", levels = c("Automatico", "Manuale")))
pred <- predict(mod_step, newdata = nuova_auto, interval = "prediction", level = 0.95)
pred
```

Per un'automobile con peso di 3000 libbre, tempo sul quarto di miglio di 18 secondi e cambio manuale, il modello prevede un consumo di **`r round(pred[1], 1)` mpg** con intervallo di previsione al 95% [`r round(pred[2], 1)`, `r round(pred[3], 1)`].

```{r fitted-vs-actual, fig.height=5}
plot(auto$mpg, fitted(mod_step),
     xlab = "Valori Osservati (mpg)", ylab = "Valori Predetti (mpg)",
     main = "Valori Osservati vs Predetti", pch = 16, col = "steelblue")
abline(0, 1, col = "red", lwd = 2)
legend("topleft", "Linea identità", lty = 1, col = "red", lwd = 2)
```

# Conclusioni

## Modello Finale

Il modello selezionato per predire il consumo di carburante è:

$$\widehat{\text{mpg}} = 9.62 - 3.92 \cdot \text{wt} + 1.23 \cdot \text{qsec} + 2.94 \cdot \mathbb{1}_{\text{am=Manuale}}$$

## Sintesi delle Decisioni Statistiche

| Aspetto | Test/Criterio | Risultato | Decisione |
|---------|---------------|-----------|-----------|
| Multicollinearità (mod. completo) | VIF | disp=21.6, cyl=15.4, wt=15.2 | Necessaria selezione variabili |
| Selezione modello | Stepwise AIC | mpg ~ wt + qsec + am | Modello parsimonioso |
| Multicollinearità (mod. finale) | VIF | Tutti < 3 | OK |
| Confronto modelli | AIC, BIC, R² adj | Mod. selezionato migliore | Preferire mod. ridotto |
| Normalità residui | Shapiro-Wilk | p = 0.080 | Non rifiuto H₀ |
| Omoschedasticità | Breusch-Pagan | p = 0.103 | Non rifiuto H₀ |
| Significatività predittori | Test t | wt, qsec, am tutti p < 0.05 | Tutti significativi |

## Interpretazione Finale

Il consumo di carburante (mpg) è determinato principalmente da tre fattori:

1. **Peso (wt):** Fattore più influente. Auto più pesanti consumano di più (mpg più basso).

2. **Tempo sul quarto di miglio (qsec):** Auto più lente (qsec maggiore) tendono ad avere consumi migliori, probabilmente perché sono meno sportive/potenti.

3. **Tipo di cambio (am):** Le auto con cambio manuale hanno consumi migliori di circa 3 mpg rispetto alle automatiche, a parità di peso e prestazioni.

Il modello spiega l'**83.4%** della variabilità del consumo (R² adjusted) con un errore standard di **2.46 mpg**.
