---
title: "Analisi del Consumo di Carburante - Dataset Automobili"
author: "Analisi Statistica"
---

```{r setup, include=FALSE}
knitr::opts_chunk$set(echo = TRUE, warning = FALSE, message = FALSE, fig.width = 10, fig.height = 6)
source("utils.R")
```

# Introduzione

L'obiettivo di questa analisi è costruire un modello di regressione lineare multipla per studiare la relazione tra il consumo di carburante (**mpg** - miglia per gallone) e le potenziali variabili esplicative presenti nel dataset.

# Caricamento e Esplorazione dei Dati

```{r load-data}
auto <- read.table(file = "automobili.txt", header = TRUE, row.names = 1)
str(auto)
```

```{r summary}
summary(auto)
```

Il dataset contiene `r nrow(auto)` osservazioni e `r ncol(auto)` variabili:

- **mpg**: consumo in miglia/gallone (variabile risposta)
- **cyl**: numero di cilindri
- **disp**: cilindrata
- **hp**: potenza
- **drat**: rapporto al ponte posteriore
- **wt**: peso in 1000 libbre
- **qsec**: tempo per 1/4 di miglio
- **vs**: tipo di motore (0 = V-shaped, 1 = straight)
- **am**: tipo di cambio (0 = automatico, 1 = manuale)
- **gear**: numero di marce
- **carb**: numero di carburatori

## Conversione delle Variabili Categoriali

Le variabili `vs` e `am` sono codificate come 0/1 ma rappresentano categorie. Le convertiamo in fattori per una corretta interpretazione nel modello.

```{r convert-factors}
auto$vs <- factor(auto$vs, levels = c(0, 1), labels = c("V-shaped", "Straight"))
auto$am <- factor(auto$am, levels = c(0, 1), labels = c("Automatico", "Manuale"))
```

# Analisi Esplorativa

## Distribuzione della Variabile Risposta

```{r mpg-distribution, fig.height=4}
par(mfrow = c(1, 2))
hist(auto$mpg, main = "Distribuzione di mpg", xlab = "mpg", col = "steelblue", breaks = 10)
boxplot(auto$mpg, main = "Boxplot di mpg", ylab = "mpg", col = "steelblue")
```

La distribuzione di mpg appare approssimativamente simmetrica, senza evidenti outlier.

## Matrice di Correlazione

Analizziamo le correlazioni tra le variabili numeriche per identificare potenziali predittori e problemi di multicollinearità.

```{r correlation-matrix}
# Selezioniamo solo le variabili numeriche per la correlazione
auto_num <- auto[, sapply(auto, is.numeric)]
cor_matrix <- cor(auto_num)
round(cor_matrix, 2)
```

```{r pairs-plot, fig.width=12, fig.height=12}
plot.pairs(auto_num)
```

### Osservazioni sulla Correlazione

Le variabili con correlazione più forte con mpg sono:

- **wt** (peso): correlazione negativa forte (-0.87)
- **cyl** (cilindri): correlazione negativa forte (-0.85)
- **disp** (cilindrata): correlazione negativa forte (-0.85)
- **hp** (potenza): correlazione negativa forte (-0.78)

Si nota anche una forte multicollinearità tra alcune variabili esplicative (es. cyl, disp, wt sono fortemente correlate tra loro).

## Relazione tra mpg e Variabili Categoriali

```{r categorical-plots, fig.height=4}
par(mfrow = c(1, 2))
boxplot(mpg ~ vs, data = auto, main = "mpg per Tipo di Motore",
        xlab = "Tipo Motore", ylab = "mpg", col = c("tomato", "steelblue"))
boxplot(mpg ~ am, data = auto, main = "mpg per Tipo di Cambio",
        xlab = "Tipo Cambio", ylab = "mpg", col = c("tomato", "steelblue"))
```

I motori "Straight" e il cambio manuale sembrano associati a consumi migliori (mpg più alto).

# Costruzione del Modello

## Modello Completo

Iniziamo con un modello che include tutte le variabili esplicative.

```{r full-model}
mod_full <- lm(mpg ~ ., data = auto)
summary(mod_full)
```

Il modello completo ha un R² elevato, ma molte variabili non sono significative. Questo è dovuto alla multicollinearità tra i predittori.

## Verifica della Multicollinearità (VIF)

```{r vif}
library(car)
vif(mod_full)
```

Valori di VIF > 5 indicano problemi di multicollinearità. Le variabili cyl, disp e wt mostrano VIF elevati, confermando la correlazione osservata.

## Selezione del Modello con Stepwise

Utilizziamo la procedura stepwise basata su AIC per selezionare le variabili più rilevanti.

```{r stepwise}
mod_step <- step(mod_full, direction = "both", trace = 0)
summary(mod_step)
```

```{r step-anova}
anova(mod_step)
```

## Confronto tra Modelli

```{r model-comparison}
AIC(mod_full, mod_step)
BIC(mod_full, mod_step)
```

Il modello ridotto ha AIC e BIC inferiori, indicando un miglior compromesso tra adattamento e parsimonia.

# Diagnostica del Modello Selezionato

## Analisi dei Residui

```{r residual-plots, fig.height=8}
par(mfrow = c(2, 2))
plot(mod_step)
```

### Interpretazione dei Grafici Diagnostici

1. **Residuals vs Fitted**: verifica la linearità. I residui dovrebbero essere distribuiti casualmente attorno allo zero.

2. **Normal Q-Q**: verifica la normalità dei residui. I punti dovrebbero seguire la linea diagonale.

3. **Scale-Location**: verifica l'omoschedasticità. La linea rossa dovrebbe essere approssimativamente orizzontale.

4. **Residuals vs Leverage**: identifica osservazioni influenti. Punti oltre le linee tratteggiate (distanza di Cook) sono potenzialmente problematici.

## Test di Normalità dei Residui

```{r normality-test}
shapiro.test(residuals(mod_step))
```

Se il p-value > 0.05, non rifiutiamo l'ipotesi di normalità dei residui.

## Test di Omoschedasticità

```{r homoscedasticity-test}
library(lmtest)
bptest(mod_step)
```

Il test di Breusch-Pagan verifica l'ipotesi nulla di omoschedasticità. Un p-value > 0.05 indica che non ci sono evidenze di eteroschedasticità.

## Verifica VIF del Modello Finale

```{r vif-final}
vif(mod_step)
```

I valori di VIF nel modello ridotto dovrebbero essere più contenuti.

# Interpretazione del Modello Finale

```{r final-summary}
summary(mod_step)
```

```{r coefficients}
coef_table <- data.frame(
  Coefficiente = coef(mod_step),
  IC_inf = confint(mod_step)[, 1],
  IC_sup = confint(mod_step)[, 2]
)
round(coef_table, 4)
```

## Interpretazione dei Coefficienti

```{r interpretation}
cat("Variabili nel modello finale:\n")
names(coef(mod_step))[-1]
```

Per ogni variabile significativa nel modello:

- Un aumento di una unità nella variabile esplicativa comporta una variazione nel consumo (mpg) pari al coefficiente stimato, a parità delle altre variabili.
- Coefficienti negativi indicano che all'aumentare della variabile, il consumo (mpg) diminuisce.
- Coefficienti positivi indicano che all'aumentare della variabile, il consumo (mpg) aumenta.

# Capacità Predittiva

## R² e R² Adjusted

```{r r-squared}
cat("R²:", summary(mod_step)$r.squared, "\n")
cat("R² adjusted:", summary(mod_step)$adj.r.squared, "\n")
```

Il modello spiega circa il `r round(summary(mod_step)$adj.r.squared * 100, 1)`% della variabilità del consumo.

## Errore Standard dei Residui

```{r rse}
cat("Residual Standard Error:", summary(mod_step)$sigma, "mpg\n")
```

# Conclusioni

L'analisi ha permesso di identificare un modello parsimonioso per predire il consumo di carburante (mpg) delle automobili.

**Risultati principali:**

1. Il modello completo presenta problemi di multicollinearità tra le variabili esplicative.

2. La procedura di selezione stepwise ha identificato un sottoinsieme di variabili che bilancia capacità esplicativa e parsimonia.

3. La diagnostica dei residui conferma la validità delle assunzioni del modello lineare.

4. Il modello finale spiega una proporzione elevata della variabilità del consumo.

**Variabili più rilevanti per il consumo:**

Le variabili selezionate nel modello finale rappresentano i fattori più importanti per determinare il consumo di carburante, tenendo conto della multicollinearità presente nei dati.
