---
output: pdf_document
title: "Esame 2"
author:
- name: Name Surname
---

```{r setup, include=FALSE}
knitr::opts_chunk$set(
    warning = FALSE, # Hide warnings
    message = FALSE, # Hide messages
    fig.align = "center",
    out.width = "70%",
    # fig.width = 8, # Default figure width
    fig.height = 4 # Default figure height
)
```

> Si consideri il dataset Rice_3.txt, che contiene informazioni sulle varietà di riso chiamate "Cammeo" e "Osmancik".
> Si sono analizzate 1500 immagini di chicchi
di riso per le quali si sono rilevate le seguenti variabili: varieta' di riso (Class, con modalità "Cammeo" e "Osmancik"), area dell'immagine in pixel (Area), perimetro dell'immagine in pixel (Perimeter), lunghezza asse maggiore (Major_Axis_Length), lunghezza asse minore (Minor_Axis_Length), eccentricità dell'ellisse che racchiude il chicco (Eccentricity), area in pixel della regione convessa che racchiude il chicco (Convex_Area), rapporto tra la regione formata dal chicco e la sua frontiera in pixel (Extent).
>
> Si definisca un opportuno modello statistico per studiare la relazione tra Class (variabile risposta binaria) e le possibili variabili esplicative Perimeter, Major_Axis_Length, Minor_Axis_Length, Convex_Area e Extent. Inoltre, si utilizzi il modello per finalità di classificazione e si confronti il classificatore ottenuto con altri classificatori.

<!-- "Area" "Perimeter" "Major_Axis_Length" "Minor_Axis_Length" "Eccentricity" "Convex_Area" "Extent" "Class" -->

```{r include = FALSE}
library("DAAG")
source("utils.R")

db <- read.csv(
    "Rice_3.txt",
    sep = " ",
    dec = ".",
    quote = "\"",
    header = TRUE,
)

db <- db[c("Class", "Perimeter", "Major_Axis_Length", "Minor_Axis_Length", "Convex_Area", "Extent")]
db$Class <- factor(db$Class)
```

```{r, echo = FALSE, fig.height=6, out.width="100%"}
head(db)
plot.pairs(db)
```

`Perimeter`, `Major_Axis_Length` e `Convex_Area` sono interessanti sia visivamente che secondo gli indici di correlazione `\rho` che spearman. La variabile di risposta `Class` è binaria quindi procedo con una regressione logistica.

```{r}
mod.glm1 <- glm(Class ~ Perimeter + Major_Axis_Length + Convex_Area, family = binomial, data = db)
summary(mod.glm1)
plot.vif(mod.glm1)
```

```{r}
drop1.aicbic(mod.glm1)
```

```{r}
grid.plot(1, 2)
mod.glm2 <- glm(Class ~ Major_Axis_Length + Convex_Area, family = binomial, data = db)
summary(mod.glm2)
plot.vif(mod.glm2)
mod.glm3 <- glm(Class ~ Perimeter + Major_Axis_Length, family = binomial, data = db)
summary(mod.glm3)
plot.vif(mod.glm3)

anova(mod.glm2, mod.glm1)
anova(mod.glm3, mod.glm1)
```


```{r}
mod.glm4 <- glm(Class ~ Major_Axis_Length, family = binomial, data = db)
anova(mod.glm4, mod.glm1)
aicbic(mod.glm4, mod.glm2)

grid.plot(1,2)
logistic.plot(mod.glm2)
logistic.plot(mod.glm4)
#table(as.numeric(fitted(mod.glm2) > 0.5), default)
CVbinary(mod.glm2)
CVbinary(mod.glm4)
```
