---
output: pdf_document
title: "Esame 1"
author:
- name: Name Surname
---

```{r setup, include=FALSE}
knitr::opts_chunk$set(
    warning = FALSE, # Hide warnings
    message = FALSE, # Hide messages
    fig.align = "center",
    out.width = "70%",
    # fig.width = 8, # Default figure width
    fig.height = 4 # Default figure height
)
```

> Si consideri il dataset `automobili.txt`, che contiene informazioni su 30 modelli di auto per le quali si rilevano le seguenti variabili: consumo in miglia/gallone (mpg), numero di cilindri (cyl), cilindrata (disp) 
potenza (hp), rapporto al ponte posteriore (drat), peso in 1000 libbre (wt), tempo per 1/4 di miglio (qsec) 
motore (vs, con 0 = V-shaped, 1 = straight), cambio (am, con 0 = automatic, 1 = manual), numero di marce (gear) 
numero carburatori (carb).
>
> Si definisca un opportuno modello statistico per studiare la relazione tra il consumo **mpg** (variabile risposta) e le potenziali variabili esplicative presenti nel dataset.
>
> Note
>
> Per caricare il dataset si utilizzi il comando `read.table(file = "automobili.txt", header = TRUE, row.names=1)`, dopo aver salvato il file .txt nella directory di lavoro corrente

| name | desc                                   |
| ---- | -------------------------------------- |
| mpg  | consumo in miglia/gallone              |
| cyl  | numero di cilindri                     |
| disp | cilindrata                             |
| hp   | potenza                                |
| drat | rapporto al ponte posteriore           |
| wt   | peso in 1000 libbre                    |
| qsec | tempo per 1/4 di miglia                |
| vs   | motore, con 0 = V-shaped, 1 = straight |
| am   | cambio, con 0 = automatic, 1 = manual  |
| gear | numero di marce                        |
| carb | numero carburatori                     |

```{r include = FALSE}
source("utils.R")

cars <- read.csv(
    "automobili.txt",
    sep = " ",
    dec = ".",
    quote = "\"",
    header = TRUE,
)
```

```{r}
cars$vs <- factor(cars$vs)
cars$am <- factor(cars$am)
```

Il dataset ha due variabili categoriali: `vs` e `am`.

Stampo una versione modificata di `pairs()` che aggiunge istogrammi sulla diagonale e indici di correlazione sulla metà superiore.

```{r, echo = FALSE, fig.height=6, out.width="100%"}
plot.pairs(cars)
```

Notiamo che le variabili potenzialmente più correlate a `mpg` sono: `cyl`, `disp`, `hp`, e `wt`. Notiamo inoltre che gli indici di Pearson e Spearman sono molto vicini, quindi non si evidenziano correlazioni non lineari. In prima analisi sembra esserci molta collinearità.

```{r, echo = FALSE}
par(mfrow = c(1, 2))
boxplot(mpg ~ vs, data = cars)
boxplot(mpg ~ am, data = cars)
```

Il boxplot per evidenzia una correlazione tra i fattori e `mpg`. Le includo nel modello completo e considererò eventuale eliminazione successivamente.

```{r}
mod.lm1 <- lm(mpg ~ cyl + disp + hp + wt + vs + am, data = cars)
plot.vif(mod.lm1)
```

I VIF indicano una collinearità tra `wt`, `cyl` e `disp`, forte tra `cyl` e `disp`. Uso la funzione `drop1` per analizzare gli effetti di rimuovere una covariata.

```{r}
drop1.aicbic(mod.lm1)
summary(mod.lm1)
```

`cyl` e `disp` in `drop1` hanno VIF alti, p-value poco significativi, AIC migliori se rimossi. I p-value sono anche rispecchiati su `summary`. Si nota che data l'alta collinearità rende i p-value poco affidabili.

Uso VIF per identificare un sottoinsieme di variabili non correlate.

```{r}
par(mfrow = c(2, 2), mar = c(2, 2, 2, 1))
mod.lm2 <- lm(mpg ~ cyl + hp + wt + vs + am, data = cars)
plot.vif(mod.lm2)
mod.lm3 <- lm(mpg ~ disp + hp + wt + vs + am, data = cars)
plot.vif(mod.lm3)
mod.lm4 <- lm(mpg ~ hp + wt + vs + am, data = cars)
plot.vif(mod.lm4)
```

Dopo aver ottenuto il modello `mod.lm4` con i VIF ridotti, vogliamo valutare le sue performance rispetto al primo modello.

```{r}
summary(mod.lm4)
anova(mod.lm4, mod.lm1)
```

Osserviamo che la F-statistic è migliorata, mentre l'$R^2$ è rimasto pressoché identico, suggerendo di preferire il modello più semplice `mod.lm4`. Il testa ANOVA conferma che `mod.lm1` non è statisticamente diverso da `mod.lm4`. 

Dal summary osserviamo che i p-value dell'intercetta, `hp` e `wt` sono significativi, quelli di `vs` e `am` no. Successivamente proviamo a considerare la loro interazione.

```{r}
mod.lm5 <- lm(mpg ~ hp + wt, data = cars)
summary(mod.lm5)
anova(mod.lm5, mod.lm4)
aicbic(mod.lm5, mod.lm4)
```

Il test ristretto senza 

```{r}
mod.lm6 <- lm(mpg ~ hp + wt + vs:am, data = cars)
summary(mod.lm6)
anova(mod.lm5, mod.lm6)
aicbic(mod.lm5, mod.lm6)
par(mfrow = c(2, 2), mar = c(2, 2, 2, 1))
plot(mod.lm5)
plot(mod.lm6)
```

Il p-value dell'interazione è significativo, però il test ANOVA suggerisce che non ci siano sostanziali differenze. La statistica AIC preferisce il modello più complesso, mentre
