---
output: pdf_document
title: "Esame 1"
author:
- name: Name Surname
---

Si consideri il dataset `automobili.txt`, che contiene informazioni su 30 modelli di auto per le quali si
rilevano le seguenti variabili: consumo in miglia/gallone (mpg), numero di cilindri (cyl), cilindrata (disp),
potenza (hp), rapporto al ponte posteriore (drat), peso in 1000 libbre (wt), tempo per 1/4 di miglio (qsec),
motore (vs, con 0 = V-shaped, 1 = straight), cambio (am, con 0 = automatic, 1 = manual), numero di marce (gear),
numero carburatoroi (carb).

Si definisca un opportuno modello statistico per studiare la relazione tra il
consumo **mpg** (variabile risposta) e le potenziali variabili esplicative presenti nel dataset.

Note

Per caricare il dataset si utilizzi il comando `read.table(file = "automobili.txt", header = TRUE, row.names=1)`,
dopo aver salvato il file .txt nella directory di lavoro corrente

| name | desc                                   |
| ---- | -------------------------------------- |
| mpg  | consumo in miglia/gallone              |
| cyl  | numero di cilindri                     |
| disp | cilindrata                             |
| hp   | potenza                                |
| drat | rapporto al ponte posteriore           |
| wt   | peso in 1000 libbre                    |
| qsec | tempo per 1/4 di miglia                |
| vs   | motore, con 0 = V-shaped, 1 = straight |
| am   | cambio, con 0 = automatic, 1 = manual  |
| gear | numero di marce                        |
| carb | numero carburatori                     |

```{r include = FALSE}
source("utils.R")

cars <- read.csv(
    "automobili.txt",
    sep = " ",
    dec = ".",
    quote = "\"",
    header = TRUE,
)
cars$vs <- factor(cars$vs)
cars$am <- factor(cars$am)
```

Stampo una versione modificata di `pairs()` che aggiunge istogrammi sulla diagonale e indici di correlazione sulla metà superiore.

```{r, echo = FALSE, out.width="100%"}
plot.pairs(cars)
```

Notiamo che le variabili potenzialmente più correlate a `mpg` sono: `cyl`, `disp`, `hp`, e `wt`. Notiamo inoltre che gli indici di Pearson e Spearman sono molto vicini, quindi non si evidenziano correlazioni non lineari.

Notiamo anche che `cyl` (il numero di cilindri) e `disp` (la cilindrata) sono fortemente correlate, quindi potrebbe essere inutile tenere entrambe come variabili esplanatorie.

```{r}
mod1.lm <- lm(mpg ~ cyl, data = cars)
mod2.lm <- lm(mpg ~ disp, data = cars)
mod3.lm <- lm(mpg ~ cyl + disp, data = cars)

par(mfrow=c(2,2))
plot(mod1.lm)
plot(mod2.lm)
plot(mod3.lm)

summary(mod1.lm)
summary(mod2.lm)
summary(mod3.lm)
```
